臺灣臺北地方法院刑事判決　　　　　　　　　　　　　九十二年度易字第二一二號
　　公　訴　人　臺灣臺北地方法院檢察署檢察官
　　被　　　告　庚○○
　　選任辯護人　江東原律師
　　　　　　　　林晉宏律師
右列被告因偽造文書案件，經檢察官聲請簡易判決處刑（九十年度偵字第一六一三四
號），本院認不宜以簡易判決處刑，改依通常程序審理，判決如左：
    主  文
庚○○共同行使從事業務之人，明知為不實之事項，而登載於其業務上作成之文書，
足以生損害於他人，處有期徒刑肆月，如易科罰金，以參佰元折算壹日。
大成長股份有限公司民國八十七年一月二十一日董事會會議決議錄上偽造之「丙○」
、「乙○○」及「己○○」署名各壹枚均沒收。
    事  實
一、緣大成長股份有限公司（下稱大成長公司）曾於民國八十六年六月間向中國信託
    商業銀行股份有限公司（下稱中信銀行）辦理一年期借款新台幣（下同）八百萬
    元，並由庚○○、丙○及當時擔任該公司董事長之乙○○共同擔任該筆借款之連
    帶保證人，嗣因大成長公司與財團法人廢電器處理基金會（下稱廢電器基金會）
    時有業務往來而需契約公證，然因乙○○亦為該基金會之董事長，受限於民法雙
    方代理禁止之規定而無法公證，乙○○乃於八十六年十月六日召開之大成長公司
    常務董事會中推薦由庚○○接任董事長職務，並經由該次常務董事會決議推選庚○○為新任董事長，且同時決議授權總經理丁○○辦理金融機關新貸及舊貸款之
    接續事宜，庚○○乃於八十六年十二月一日起接任該公司董事長。嗣於八十七年
    一月初，因中信銀行認大成長公司負責人更異，乃要求大成長公司需召開董事會
    並再重行辦理前揭八百萬元貸款借新償舊事宜，以求符合銀行要求董事連保之作
    業慣例，大成長財務主管戊○○即將中信銀行前揭要求告知大成長公司總經理丁○○（未據起訴），丁○○即轉告庚○○此事，而庚○○擔任董事長，本有召集
    董事會並製作會議決議錄之權限，然因庚○○與丁○○認該筆借貸本即尚未屆清
    償期，且僅係延續公司舊有貸款之借新償舊程序，並因公司常務董事會業已授權
    辦理貸款借新償舊以及中信銀行已於八十七年一月十三日向庚○○、乙○○及丙○三人辦理對保完畢，庚○○與丁○○為貪圖一時作業便利而未實際召開董事會
    ，竟基於業務登載不實復持以行使之共同犯意連絡，於八十七年一月二十一日在
    並未實際開會之戊○○製作大成長公司八十七年一月二十一日董事會會議決議錄
    ，並記載業於該日召開董事會並通過為營運需要於八百萬元範圍內向中信銀行申
    借之不實事項，且由戊○○在該董事會會議決議錄上偽造「丙○」、「乙○○」
    及「己○○」之署名各一枚，嗣後再由丁○○盜用丙○、乙○○及己○○存放於
    該公司之印章各蓋用於該決議錄上一次，並由丁○○持上開決議錄交付予中信銀
    行而行使之，足以生損害於大成長公司、丙○、乙○○、己○○及中信銀行，嗣
    因大成長公司未能全額清償本息，經中信銀行聲請臺灣板橋地方法院假扣押而查
    封乙○○之不動產，始悉上情。
二、案經乙○○訴請臺灣臺北地方法院檢察署檢察官聲請簡易判決處刑，本院認不宜
    以簡易判決處刑，改依通常程序審理。
    理  由
一、訊據被告庚○○雖坦承曾擔任大成長公司董事長，及大成長公司曾於八十七年一
    月向中信銀行辦理八百萬元貸款借新償舊事宜，惟矢口否認有何行使業務登載不
    實文書犯行，並辯稱：大成長公司係於八十六年六月間即已向中信銀行借貸八百
    萬元，當時董事長係告訴人乙○○，嗣後因告訴人另擔任廢電器基金會董事長，
    為避免該基金會與大成長公司簽約時形成雙方代理而無法公證，告訴人乃在八十
    六年十月六日常務董事會上推薦伊接任董事長，且該次會議亦通過授權辦理公司
    貸款借新償舊事宜，嗣後中信銀行要求辦理貸款借新償舊，均係與公司職員戊○○接洽，而由戊○○依據大成長公司慣例自行處理，伊並未過問，而大成長公司
    雖未能全額清償中信銀行貸款本息，但伊自行為大成長公司向中信銀行償還四百
    萬元債務，且伊所有之不動產迄今仍遭中信銀行假扣押中等語。本院經查：
（一）大成長公司係於八十六年三月十二日設立登記，且由告訴人擔任董事長，而於
      同年十二月一日改由被告擔任董事長之事實，有大成長公司基本資料查詢表及
      經濟部九十二年四月七日函附大成長公司變更登記資料表在卷可稽（見偵卷第
      六九至七一頁、本院卷第九十至九二頁），而大成長公司係於八十六年六月間
      向中信銀行借款八百萬元，並於八十七年一月辦理轉期續借之事實，亦有中國
      信託銀行九十年十一月八日中信銀作業字第九００一二二三五八七號函附大成
      長公司八十六年起貸款之借還款明細資料附卷可佐（見偵卷第十八至二五頁）
      ，故大成長公司係在被告擔任董事長時於八十七年一月向中信銀行辦理貸款轉
      期續借，首堪認定。
（二）大成長公司於八十七年一月辦理轉期續借之經過，係由大成長公司出具八十七
      年一月二十一日董事會會議決議錄交予中信銀行，有大成長公司八十七年一月
      二十一日董事會會議決議錄可資佐證（見他字卷第五頁），而辦理續借之流程
      ，業據被告自承：伊知道公司有要續借的事，是丁○○告訴伊公司有這需要等
      語屬實（見本院卷第七七頁），核與證人戊○○到庭證述：大成長公司八十七
      年一月二十一日董事會會議決議錄及本票上之簽名係伊所為，伊記得當時公司
      要向中信銀行借錢，是續借案，要展期的時候，當時是對保過了以後，伊才製
      作這些文件，這二份文件是總經理丁○○要伊寫的‧‧‧‧丁○○有告訴過伊
      董事長（即被告）同意了‧‧‧‧伊不知道八十七年一月二十一日有無開董事
      會，本票與會議決議錄是同時在公司辦公室內寫的，會議決議錄上伊的印章是
      自己蓋的，其他人的印章伊不知道是誰蓋的，伊製作完之後，交給丁○○，八
      十七年一月二十二日的本票上面的大、小章及其他人的印章伊也不知道是誰蓋
      的，本票上面伊只有寫公司及人名、地址、八百萬元等字，印章不知道是誰蓋
      的，伊寫好這二份文件之後，就直接交給丁○○，不知道丁○○之後如何處理
      等情大致相符（見本院卷第六四至六七頁），復據證人即中信銀行承辦行員甲○○到庭證述：八十七年初做轉期工作，就是案件到期或是更換負責人等原因
      ，需要做轉期，伊就將舊案終結做一個新案‧‧‧‧之前的合約是一年的期限
      ‧‧‧‧八十七年伊去做過對保及徵信，地點在大成長公司等語綦詳（見本院
      卷第一三九、一四０、一四二頁），故大成長公司原於八十六年六月間向中信
      銀行所借貸之一年期貸款，因大成長公司董事長變更為被告，戊○○乃將中信
      銀行要求辦理轉期續借告知總經理丁○○，丁○○始行轉告擔任董事長之被告
      ，並再由丁○○要求戊○○製作八十七年一月二十一日董事會會議決議錄等情
      ，同堪認定。
（三）大成長公司並未在八十七年一月二十一日實際召開董事會之事實，業據告訴人
      於偵審中指訴綦詳，核與證人丙○具結證稱：八十七年一月二十一日沒有開會
      ，沒有看過會議決議錄，上面也不是伊的筆跡，沒有授權公司可以不經伊同意
      即可蓋章等情一致（見本院卷第九八、九九頁），且與證人己○○到庭證稱：
      沒有參與八十七年一月二十一日董事會，不知道該次董事會有無召開，沒有收
      到會議的召開通知，亦未授權在會議決議錄上簽名蓋章等語相符（見本院卷第
      一二六、一二七頁），且由被告前揭供述及證人戊○○證詞以觀，亦可證大成
      長公司並未於八十七年一月二十一日召開董事會，故上開董事會會議決議錄記
      載於該日召開董事會並通過為營運需要於八百萬元範圍內向中信銀行申借之事
      項，顯係不實。
（四）戊○○依據丁○○指示製作董事會會議記錄並在其上簽署「庚○○」、「丁○○」、「丙○」、「乙○○」及「己○○」之署名各一枚後，即將該會議記錄
      交予丁○○之事實，業據證人戊○○證述翔實，至證人丁○○雖證稱：大成長
      公司確實有開董事會（討論續借）‧‧‧‧但不確定是否（八十七年一月二十
      一日）開會‧‧‧‧伊沒有看過本票及八十七年一月二十一日會議紀錄‧‧‧
      ‧股東同意續借後，伊就告訴戊○○股東同意續借的事宜，其他細節就授權全
      權辦理等語（見本院卷第七二至七六頁），然本院審酌丁○○就本件會議記錄
      之製作經過有切身利害關係，從而其證稱僅授權戊○○製作而未曾看過會議決
      議錄，尚屬避重就輕之詞，應以證人戊○○供稱填寫會議決議錄並簽署上開署
      名後交付予丁○○為可採，故參酌該會議決議錄其上除有署名外，並已蓋用「
      庚○○」、「丁○○」、「丙○」、「乙○○」及「己○○」放置於大成長公
      司之印章，從而顯係丁○○自戊○○處取得該會議記錄後自行蓋用該等印章，
      並進而將該會議記錄交付予中信銀行，業臻明確。至戊○○雖在該會議記錄上
      簽署「庚○○」及「丁○○」之姓名，然戊○○係經被告與丁○○授權後始行
      為之，故就此部分之署名自非偽造，併予敘明。
（五）綜上所論，大成長公司未於八十七年一月二十一日實際召開董事會，卻為貪圖
      一時作業便利，由被告與丁○○商議後，推由丁○○授權不知情之戊○○製作
      該會議決議錄，並在其上記載於該日召開董事會並通過為營運需要於八百萬元
      範圍內向中信銀行申借之不實事項，並由丁○○持向中信銀行行使，從而被告
      辯稱伊不知情均係依據公司慣例辦理云云，顯係臨訟卸責之詞，要無可取，本
      件事證明確，被告行使業務登載不實文書犯行堪予認定，應依法論科。
二、按「刑法第二百十條之偽造私文書罪，係以無製作權之人假冒他人名義製作文書
    為要件，如以自己名義作成之文書，縱令內容不實，除合於業務登載不實之要件
    ，得論以刑法第二百十五條之罪名外，尚難論以偽造私文書罪。查股東會或董事
    會之會議紀錄，乃公司之股東或董事開會時，由記錄人員依照決議內容作成之文
    書，若非記錄人員假冒他人名義製作該會議紀錄，固得成立偽造私文書罪；倘該
    負責記錄之人員係以自己之名義作成，縱令內容不實，亦無從成立偽造私文書罪
    」（最高法院九十年度台上字第一七三０號判決要旨參照），次按，董事會由董
    事長召集之，且董事長對內為董事會主席，對外代表公司，業據公司法第二百零
    三條第一項前段、第二百零八條第三項前段揭諸甚明。查本件被告身為大成長公
    司董事長，自有召集董事會並擔任主席且對外代表公司之權限，故大成長公司八
    十七年一月二十一日之董事會會議決議錄雖記載內容不實，然揆諸前揭最高法院
    判決意旨及公司法之規定，被告乃係有製作該會議決議錄權限之人，是核被告所
    為，係犯刑法第二百十六條、第二百十五條之行使業務登載不實文書罪，公訴人
    於論告時認被告尚應論以刑法第二百十六條、第二百十條之行使偽造私文書罪，
    此部分應不另為無罪之諭知。被告與丁○○就前揭犯行，有犯意連絡及行為分擔
    ，為共同正犯。被告利用不知並未實際召開董事會之戊○○製作該會議記錄並在
    其上簽署「丙○」、「乙○○」及「己○○」之署名，為間接正犯。被告業務登
    載不實之低度行為，為行使之高度行為所吸收，且偽造署名及盜用印章均係業務
    登載不實之階段行為，均不另論罪。又按被告行為後，刑法第四十一條業於九十
    年一月十日經總統公布，並於同年月十二日生效，關於易科罰金適用範圍擴大為
    「最重本刑五年以下有期徒刑之罪，而受六月以下有期徒刑或拘役之宣告」，經
    比較新舊法結果，以修正後之新法對被告較為有利，依刑法第二條第一項前段之
    規定，適用新修正之刑法第四十一條第一項前段規定諭知易科罰金之折算標準。
    爰審酌被告犯罪之動機係為貪圖一時作業便利、嗣後代大成長公司清償部分積欠
    中信銀行債務、製作不實董事會會議決議錄對公司管理及告訴人所生危害及犯罪
    後未能坦認犯行之態度等一切情狀，量處如主文所示之刑，並諭知易科罰金之折
    算標準，以資懲儆。末查，上開董事會會議記錄業已交付予中信銀行而非屬被告
    所有之物，本院自無從予以沒收，然其上「丙○」、「乙○○」及「己○○」之
    署名各一枚，均係偽造之署名，均應依刑法第二百十九條併予宣告沒收。
三、公訴意旨另以：被告另於八十七年一月二十二日指示不知情之戊○○偽造本票一
    紙，並在該本票上偽造告訴人之簽名及蓋用告訴人之印章，並持向中信銀行行使
    以供借款之用，因認被告另涉有刑法第二百零一條第一項之偽造有價證券罪嫌等
    語。訊據被告雖坦承大成長公司曾將前揭本票一紙併同前述董事會會議決議錄交
    付予中信銀行，以憑辦理貸款借新償舊事宜，惟堅決否認有何偽造有價證券犯行
    ，並辯稱：該筆八百萬元貸款係在告訴人擔任董事長時所借貸，其後因伊繼任董
    事長，中信銀行因負責人變更乃要求辦理續借，大成長公司在八十六年第六次常
    務董事會即已授權辦理借新償舊，且告訴人有親自出席該次常務董事會，告訴人
    指訴不知有貸款借新償舊顯非事實等語。本院經查：告訴人雖指訴稱伊擔任大成
    長公司董事長時向中信銀行所借貸之八百萬元業已還清，嗣後於八十七年一月間
    所再借得之八百萬元伊當時不知情亦未同意云云，雖有八十八年一月二十二日本
    票影本附卷足考（見他字卷第六頁），然本院審酌大成長公司係在八十六年六月
    間向中信銀行借貸八百萬元，且當時係由被告、案外人丙○及當時擔任公司董事
    長之告訴人共同擔任連帶保證人，有該次貸款之授信約定書在卷可稽（見本院卷
    第三八至四十頁），而大成長公司於八十六年十月六日召開第六次常務董事會，
    並作成推舉被告接替告訴人擔任董事長，告訴人仍擔任名譽董事長，且資金之籌
    備由總經理接洽金融機關新貸及舊貸款之接續事宜之事實，有八十六年度常務董
    事會議第六次會議記錄附卷足憑（見本院卷第一五０至一六三頁），而告訴人曾
    於八十七年一月十三日再次簽署保證書，以與被告及案外人丙○共同連帶保證大
    成長公司對中信銀行之前揭八百萬元貸款借新償舊之事實，為告訴人及被告所共
    承在卷，且告訴人亦就簽署保證書之經過自承：保證書上的字是伊簽的，因為被
    告及丁○○一起告訴伊要去銀行續借八百萬元週轉等語屬實（見本院卷第一０三
    頁），另參酌證人丁○○證述：告訴人擔任大成長公司董事長任內所借款之八百
    萬元一直都沒有還等情無訛（見本院卷第七十頁），核與證人戊○○證稱：大成
    長公司該筆借款是續借等語相符（見本院卷第六八頁），復與證人丙○證述：八
    十七年保證書上簽章均係真正等語一致（見本院卷第一０一、一０二頁），足證
    大成長公司業已於八十六年十月六日由常務董事會授權總經理丁○○辦理貸款借
    新償舊事宜，且告訴人亦於八十七年一月十三日簽署連帶保證書，被告始與丁○○授權戊○○於八十七年一月二十二日填寫簽發本票，從而被告顯係有權為之並
    無偽造本票犯行，且告訴人前揭指訴亦為本院八十九年重訴字第八０六號及臺灣
    高等法院八十九年上字第一一七八號民事判決所不採，有該民事判決二份可資佐
    證（見他字卷第二六至三四頁），故公訴人認被告另涉犯刑法第二百零一條第一
    項之偽造有價證券罪嫌，尚有誤會，惟此部分倘成立犯罪，與本院前揭論罪科刑
    部分有牽連犯之裁判上一罪關係，爰不另為無罪諭知，併予敘明。
四、丁○○（男、五十七歲、民國三十六年三月五日生、
    二九０七七九號、住臺北縣永和市○○路一四一巷一號五樓）與被告就前揭犯行
    為共同正犯，業如前述，應待本件判決確定後，另由執行檢察官為適法偵處，附
    此敘明。
據上論斷，應依刑事訴訟法第四百五十二條、第二百九十九條第一項前段，刑法第二
條第一項前段、第二十八條、第二百十六條、第二百十五條、第四十一條第一項前段
、第二百十九條，罰金罰鍰提高標準條例第一條前段、第二條，判決如主文。
本案經檢察官林良蓉到庭執行職務
中　　　華　　　民　　　國　　九十三　　年　　　六　　　月　　　三　　　日
                                    臺灣臺北地方法院刑事第十庭
                                          審判長  法  官  廖紋妤
                                                  法  官  蔡世祺
                                                  法  官  劉煌基
右正本證明與原本無異。
如不服本判決，應於判決送達後十日內向本院提出上訴狀（應抄附繕本）。告訴人或
被害人如對於本判決不服者，應具備理由請求檢察官上訴，其上訴期間之計算係以檢
察官收受判決正本之日期為準。
                                                  書記官 林妙穗
中　　　華　　　民　　　國　　九十三　　年　　　六　　　月　　　三　　　日
附錄論罪法條：
中華民國刑法第二百一十五條
(業務上文書登載不實罪)
從事業務之人，明知為不實之事項，而登載於其業務上作成之文書，足以生損害於公
眾或他人者，處三年以下有期徒刑、拘役或五百元以下罰金。
中華民國刑法第二百一十六條
(行使偽造變造或登載不實之文書罪)
行使第二百十條至第二百十五條之文書者，依偽造、變造文書或登載不實事項或使登
載不實事項之規定處斷。
中華民國刑法第二百一十九條
(沒收之特例)
偽造之印章、印文或署押，不問屬於犯人與否，沒收之。
